【裁判字號】    90,重訴,71
【裁判日期】    920228
【裁判案由】    侵權行為損害賠償
【裁判全文】
臺灣花蓮地方法院民事判決  九十年度重訴字第七一號
    原      告  乙○○
    被      告  甲○○
右當事人間請求侵權行為損害賠償事件，本院判決如左：
    主      文
被告應給付原告新台幣貳拾萬元，及自民國八十九年六月二十三日起至清償日止，按
年息百分之五計算之利息。
被告應於更生日報之第一版刊登五×九公分以上面積之道歉啟事壹日。
原告其餘之訴駁回。
訴訟費用由被告負擔百分之二；餘由原告負擔。
    事      實
甲、原告方面：
  一、聲明：
 （一）被告應給付原告新台幣（下同）一千萬元，及自本件訴狀繕本送達翌日起至
       清償日止，按年息百分之五計算之利息。
 （二）被告應於更生日報之顯著處刊登九×十二公分之道歉啟事壹日。
  二、陳述：
 （一）被告與原告原係配偶關係，雙方因故於民國（下同）八十三年九月十六日簽
       立離婚協議書，並約定被告應給付原告二百七十五萬元，由被告簽發同面額
       票號一二七八五五號之本票，交原告收執。然被告並未依約給付，原告乃向
       本院聲請就被告之財產為假扣押，並持上開本票提起給付票款之訴而取得勝
       訴判決。被告明知上開本票並非遭原告所竊，竟於八十八年七月十五日，在
       內政部警政署刑事警察局，向追查犯罪之公務員，指稱上開本票於八十四年
       五月十八日在花蓮縣吉安鄉○○路○段九十四號被告之住處遭原告竊取，誣
       指原告涉有竊盜犯嫌。該案經警函送臺灣花蓮地方法院檢察署檢察官偵查後
       ，因查無原告涉有何竊盜之犯罪事證，以八十八年度偵字第三一八○號為不
       起訴處分，又經台灣高等法院花蓮分院檢察署以八十九年度議字第八九號處
       分書駁回被告之再議在案。被告嗣因而經檢察官以其涉有誣告罪嫌而提起公
       訴，又經本院以八十九年度訴字第九八號判決判處被告誣告罪成立在案，現
       正經台灣高等法院花蓮分院審理該刑事判決之上訴程序（九十一年度上訴字
       第二九九號）。
 （二）被告為脫免給付前開票款責任，竟誣指原告犯有上開竊盜，侵害原告之名譽
       甚鉅，原告自得依民法第一百八十四條第一項及第一百九十五條第一項之規
       定，向被告請求非財產上之損害賠償。爰請審酌被告為大同工學院畢業，曾
       任花蓮商校教師，名下擁有花蓮市及吉安鄉多筆土地及房屋，市價高達四、
       五千萬元以上，而原告為日本東洋大學之文學碩士，父母親於花蓮市經營惠
       安堂藥房，於花蓮地區小有名望，原告於七十年間即取得講師資格，七十二
       年間曾任國家特種考試之口試委員，亦曾任空中大學、台北商專、大漢工專
       講師，並曾獲得多項國家所頒發之獎章，現續任前開各校之教師，遭被告誣
       告後，鄰人均對原告投以異樣眼光，對原告名譽影響甚鉅，原告因而身心嚴
       重受創，故請求判決如訴之聲明，以資慰藉。
  三、證據：提出前開二件檢察官不起訴處分書影本、講師證明、考試委員聘書、行
      政院獎章、獎狀、空中大學聘書、大漢技術學院聘書影本各一件為證，並引用
      本院八十九年度訴字第九八號刑事判決所採用之證據及前開台灣高等法院花蓮
      分院九十一年度上訴字第二九九號卷宗內之證據為憑。
乙、被告方面：
  一、聲明：駁回原告之訴。
  二、陳述：被告並無原告所稱之誣告犯行，刑事判決雖判決被告有罪，但並非正確
      ，民事判決不應受該刑事判決之拘束，民事法院應獨立判斷。被告確曾以賣出
      股票所得之價款給付原告系爭本票票款二百七十五萬元，原告亦確因此返還系
      爭本票予被告，原告亦曾在支票存根及切結書上簽認，詎系爭本票經盜後竟由
      原告持以取得強制執行名義，鈞院前開刑事判決並非正確，而鈞院八十六年度
      簡上字第四九號民事判決認定被告不能證明已對原告清償票款亦非正確，至台
      灣高等法院花蓮分院九十一年度上訴字第二九九號卷宗內之法務部調查局（調
      科貳字第○九一○○六八五八九○號鑑定通知書之意見亦不正確。被告確受有
      冤曲，原告之訴應無理由。
  三、證據：請求調閱原告簽名之收據，並將前開刑事判決就被告所涉及偽造文書之
      文件送請刑事警察局或警察大學作筆跡鑑定。
丙、本院依職權調閱前開刑事案件之偵查（台灣花蓮地方法檢察署八十八年度偵字第
    三七九四、九十一年度偵字第一一七四號）、第一審（本院八十九年度訴字第九
    八號）及第二審（九十年度上訴字第二九九號）卷宗。
    理      由
一、本件原告主張被告於前開時地向追查犯罪之公務員，指稱上開本票於八十四年五
    月十八日，在花蓮縣吉安鄉○○路○段九十四號被告之住處遭原告竊取之情，業
    為被告所不爭執，堪認為真正。惟原告主張被告明知上開本票並非遭原告所竊，
    係基於誣告之故意而向該管公務員提出告訴，因而不法侵害原告之名譽，致原告
    受有損害之情，被告則予以否認。
二、原告主張其遭被告誣告之情，業據其引用前開本院八十九年度訴字第九八號刑事
    判決所採用之證據為憑。經查：（一）該判決所引用之被告於八十四年五月十八
    日向花蓮縣警察局吉安分局太昌派出所報案之報案失竊物品清單，其上記載之失
    竊財物為電視機一台、乾電池電器、電子鍋一台，總價約一萬九千元左右，並載
    有「竊嫌破壞大門門鎖後侵入竊取上述財物」、「現場大門門鎖及房間門鎖遭破
    壞」等詞，是以被告遭竊之財物均屬日常家電用品，又自現場遭破壞之跡象觀之
    ，堪認應係外人所為，是以，以一般人之認知，系爭本票由原告以此方式闖入竊
    取之可能應極低。（二）被告曾於本院民事訴訟（八十六年度花簡字第二七四號
    、八十六年度簡上字第四九號）審理中，提出其聲稱可資證明原告簽名表示被告
    已清償本件系爭票款之票號六五六八五七號支票存根背面之「乙○○」簽名，及
    被告聲稱原告於牛皮紙袋上所簽立之八十四年五月十二日切結書。然該「乙○○
    」簽名經該民事法庭送法務部調查局（(八七)陸  (0)00000000號鑑定
    通知書）鑑定後，其鑑定之結果，則認為該簽名非屬原告之筆跡，此情亦據前開
    刑事判決所引用。本院再參諸前開台灣高等法院花蓮分院於九十年度上訴字第二
    九九號刑事案件審理中，委由法務部調查局就上開支票存根背面之「乙○○」簽
    名是否與其他認為屬真正之「乙○○」簽名相比較鑑定，其結果亦認該支票存根
    背面之「乙○○」簽名與其他簽名不同（調科貳字第○九一○○六八五八九○號
    鑑定通知書）。至該牛皮紙袋之切結書，核諸被告於前揭民事案件審理中從未曾
    提出，及該切結書如為真實，其上所記載之內容就被告有無給付二百七十五萬元
    有直接重要之關連，被告豈會遺忘於訴訟程序中提出，以及該重要事項竟以牛皮
    紙袋裁切後為記載等情，本院認該切結書之真實性洵難遽認為存在。是以，該二
    項證據並不能證明原告曾將系爭本票交予被告。（三）系爭本票之面額龐大，又
    屬被告應給付與原告之憑據，若因其已付款而由原告返還該本票，衡諸常情，被
    告若非立即銷燬外，即應善加保管，若果於前開時間遭竊豈能未即時察覺。再者
    ，八十六年間原告取得本票裁定後，如系爭本票確實被竊，被告應驚覺該本票遭
    竊，但其為何未及時反應，竟遲至八十八年七月間始聲稱原告竊取該本票，並提
    出告訴，被告所為，顯違常態。
三、被告雖尚以其曾以賣出股票之所得價款給付原告系爭本票票款二百七十五萬元云
    云置辯，惟其於本院八十六年度簡上字第四九號民事訴訟程序中，即提出原告之
    銀行存摺影本，於本件訴訟被告則未能再提出其他相關證據，是該存摺所能證明
    者僅為支出金錢之紀錄，並不能證明提領後之用途，是被告此項辯解，亦不足採
    。
四、綜前所述，原告未能指陳原告可能涉及竊盜罪嫌之犯罪動機，且客觀上並無事證
    顯示原告曾於八十四年五月十八日前交付予被告持有，亦無客觀上之事證顯示原
    告可能於八十四年五月十八日闖入被告之住處，再參諸被告於得知原告獲取系爭
    本票裁定後之反應顯違常態等情，竟向追查犯罪之公務員直稱原告確為上開竊盜
    ，非但未對其所指涉之犯罪進行相當程度之查證，且其主觀上應已具有誣告之故
    意，原告之名譽自已因而受損。是以，原告主張其得依據民法第一百八十四條第
    一項及第一百九十五條第一項之規定，向被告訴請非財產上損害賠償，即屬有據
    。爰審酌被告為大同工學院畢業，以農為業，曾任教師，擁有多筆不動產，原告
    為日本東洋大學之文學碩士，其父母於花蓮市經營惠安堂藥房，於花蓮地區小有
    名望，原告於七十二年間曾任國家特種考試之口試委員，亦曾任空中大學、台北
    商專、大漢工專講師，並曾獲得多項國家所頒發之獎章，現續任前開各校之教師
    ，遭被告誣告後，其名譽已受損害，精神上已受有相當之痛苦，因而認原告請求
    之非財產上損害賠償一千萬元，尚屬過高，於二十萬元及自八十九年六月二十三
    日（即本件起訴狀繕本送達翌日）起至清償日止，按年息百分之五計算之法定遲
    延利息之範圍內始為適當。另為回復原告之名譽，原告尚請求被告應於刊行於花
    蓮等地區之更生日報之顯著處刊登九×十二公分之道歉啟事壹日，本院審酌實際
    之刊登效果及必要性，認被告應於更生日報之第一版刊登五×九公分以上面積之
    道歉啟事一日，即已適當，爰判決如主文第二項所示。原告其餘請求，尚難認為
    適當，爰予駁回。
五、至被告請求調閱再將前開刑事案件中所爭執之文件送請刑事警察局或警察大學等
    單位作筆跡鑑定，因法院就該筆跡已先後二次送請法務部調查局完成鑑定，有如
    前述，被告未能指出該等鑑定有何瑕疪不可採之處，再為該項請求，顯無必要。
    被告另尚請求調閱原告在土地銀行之存摺、原告寄給被告之存證信函、前開八十
    六年度簡上字第四九號民事卷宗、原告之存款單，以證明被告確已清償票款二百
    七十五萬元。惟被告所述之該等證據，早於前開各次民事及刑事訴訟程序中已提
    出，且該等證據縱經提出，與證明「原告具有竊盜動機」、「原告曾於被告所指
    稱之竊盜犯罪時地出現」或「原告曾著手行竊」等可資表彰被告不具誣告之故意
    （涉及刑事責任及民事責任）或過失（涉及民事責任）無關，亦不具再行調查之
    必要，附此敘明。
六、被告嗣於九十二年二月二十一日復提出辯論意旨狀，惟該紙陳述係於本件言詞辯
    論終結後所為，本院依法不得予以斟酌，附此敘明。
七、據上論結，本件原告之訴為一部有理由，一部無理由，依民事訴訟法第七十九條
    但書，判決如主文。
中      華      民      國    九十二    年    二    月      二十八      日
                                        臺灣花蓮地方法院民事庭
~B法      官  郝燮戈
右為正本，係照原本作成。
如對本判決不服，應於送達後廿日內，向本院提出上訴狀（應抄附繕本）。
~B法院書記官  高明正
中      華      民      國    九十二    年    三    月        三        日


司法院資訊處製作；財團法人民間司法改革基金會備份。
